臺北高等行政法院判決
111年度交上字第181號
上  訴  人  郭鴻興                                      

被 上訴 人  臺北市交通事件裁決所


代  表  人  蘇福智（所長）住同上
上列當事人間交通裁決事件，上訴人對於中華民國111年5月10日
臺灣臺北地方法院111年度交字第243號行政訴訟判決，提起上訴
，本院判決如下：
    主  文
上訴駁回。
上訴審訴訟費用新臺幣柒佰伍拾元由上訴人負擔。
    理  由
一、緣上訴人於民國110年4月18日具狀對被上訴人111年3月25日
    北市裁催字第22-AZ0622412號裁決書（下稱原處分）提起行
    政訴訟，惟因原處分之受處分人為訴外人○○○，而非上訴人
    ，故經原審法院111年度交字第243號行政訴訟判決（下稱原
    判決）以上訴人當事人不適格為由而駁回其訴，上訴人不服
    ，遂提起本件上訴。
二、上訴意旨略以：本件受處分人雖為王麗珠，然上訴人已於起
    訴狀表明係上訴人駕駛車牌號碼000-0000號自用小客車在臺
    北市○○街00號旁停車，而該處並無紅線標線，則原審法院即
    應依行政訴訟法第125條、第133條之規定，使上訴人就其是
    否為違規之行為人及其有無違規行為等節，為事實上及法律
    上之辯論。詎原審竟未依職權調查證據，亦未經闡明或命上
    訴人補正，且未傳喚上訴人到庭說明，復未勘驗民眾檢舉案
    件之相片狀況，即逕以上訴人非處分之當事人或利害關係人
    為由而判決駁回上訴人之訴，顯有未依職權調查證據及踐行
    之訴訟程序有所欠缺之違背法令等語。並聲明：⒈原判決廢
    棄。⒉原處分撤銷。
三、本院之判斷：
  ㈠按所謂當事人適格，係指就具體特定訴訟，得以自己名義為
    原告或被告，因而得受本案判決者而言，而訴訟權能即為行
    政訴訟當事人適格之主要判準。次按「原告之訴，有下列各
    款情形之一者，行政法院應以裁定駁回之。但其情形可以補
    正者，審判長應定期間先命補正：……十、起訴不合程式或不
    備其他要件者。」行政訴訟法第107條第1項第10款定有明文
    。又行政訴訟法第107條第1項各款係屬廣義之訴的利益要件
    ，由於各款具有公益性，應由法院依職權調查，如有欠缺或
    命補正而不能補正者，法院應以裁定駁回之。至於欠缺當事
    人適格、權益保護必要之要件，屬於狹義的「訴的利益」之
    欠缺，此等要件是否欠缺，常須審酌當事人之實體上法律關
    係始能判斷，自以判決方式為之，較能對當事人之訴訟程序
    權為周全之保障。至行政訴訟法第107條第2項所定：「撤銷
    訴訟，原告於訴訟誤列被告機關者，準用第1項之規定。」
    係法律就特殊情形所作之例外規定，由此可知同條第1項第1
    0款所定「不備其他要件」並非當然包含當事人適格、權益
    保護必要要件之欠缺（最高行政法院90年6月份庭長法官聯
    席會議決議參照）。準此，欠缺行政訴訟法第107條第1項各
    款所列廣義訴之利益要件，以及原告起訴誤列被告機關之情
    形，固應由法院依職權調查，經命補正而不能補正者，法院
    方得以裁定駁回之。惟如係無實施訴訟權能之人提起訴訟，
    而屬原告不適格之情形，既無適用或準用行政訴訟法第107
    條第1項規定之明文，則法院自無庸命原告補正，而應以判
    決駁回原告之訴。
  ㈡再按因不服中央或地方機關之行政處分而循訴願或行政訴訟
    程序謀求救濟之人，固包括利害關係人，而非專以受處分人
    為限，惟所謂利害關係乃指法律上之利害關係而言，不包括
    事實上之利害關係。又「法律上利害關係」之判斷，係以保
    護規範理論為界定利害關係第三人範圍之基準。如法律已明
    確規定特定人得享有權利，或對符合法定條件而可得特定之
    人，授予向行政主體或國家機關為一定作為之請求權者，其
    規範目的在於保障個人權益；如法律雖係為公共利益或一般
    國民福祉而設之規定，但就法律之整體結構、適用對象、所
    欲產生之規範效果及社會發展因素等綜合判斷，可得知亦有
    保障特定人之意旨時，即應許其依法請求救濟，此觀司法院
    釋字第469號解釋理由書自明。故若可藉由保護規範理論判
    斷其係相關聯法規範所保護權利或法律上利益之歸屬主體，
    其權利或法律上利益因行政機關之處分而受損害，即可認為
    具有訴訟權能；反之，若非權利或法律上利益，而僅係單純
    政治、經濟、感情上等反射利益受損害，自無訴訟權能。
  ㈢道路交通管理處罰條例第87條前段規定：「受處分人不服第8
    條或第37條第6項處罰之裁決者，應以原處分機關為被告，
    逕向管轄之地方法院行政訴訟庭提起訴訟……。」是以，不服
    交通裁決而提起行政訴訟，應以受處分人為原告。經查，本
    件原處分之受處分人乃王麗珠，有原處分在卷可參（本院卷
    第47頁），上訴人並非受處分人，除非其權利或法律上利益
    ，會因王麗珠所受前開處分而受侵害，其始得以利害關係第
    三人之資格就王麗珠所受前開處分提起行政訴訟，若僅有事
    實上利害關係，而不具備法律上利害關係，自不得任意主張
    他人所受處分違法而提起行政訴訟。上訴人縱與王麗珠為夫
    妻，亦為訟爭違規行為之實際行為人，惟因上訴人與王麗珠
    在法律上各自為權利義務主體，難認其權利或法律上利益，
    因原處分而受有直接損害。揆諸前開說明，上訴人並非原處
    分之法律上利害關係人，故上訴人就本件訴訟並無實施訴訟
    之權能，其提起本件行政訴訟，核屬當事人不適格。是以，
    原判決以上訴人並非原處分之受處分人，無訴訟實施權能為
    由，以判決駁回上訴人於原審之訴，於法並無不合。
  ㈣至上訴人雖主張：本件受處分人雖為王麗珠，然上訴人已於
    起訴狀表明上訴人為駕駛人，詎原審竟未依職權調查證據，
    亦未經闡明或命上訴人補正，即逕以上訴人非處分之當事人
    或利害關係人為由而判決駁回上訴人之訴，顯有未依職權調
    查證據及踐行之訴訟程序有所欠缺之違背法令云云。惟依行
    政訴訟法第125條規定：「（第1項）行政法院應依職權調查
    事實關係，不受當事人主張之拘束。（第2項）審判長應注
    意使當事人得為事實上及法律上適當完全之辯論。（第3項
    ）審判長應向當事人發問或告知，令其陳述事實、聲明證據
    ，或為其他必要之聲明及陳述；其所聲明或陳述有不明瞭或
    不完足者，應令其敘明或補充之。（第4項）陪席法官告明
    審判長後，得向當事人發問或告知。」其立法理由載明：「
    ……二、行政訴訟因涉及公益，如行政法院就事實關係，須受
    當事人主張之拘束不能依職權調查，將有害於公益，爰……規
    定行政法院應依職權調查事實關係，不受當事人主張之拘束
    。三、闡明權為審判長之職權，亦為其義務。為期發見真實
    ，並使當事人在言詞辯論時有充分攻擊或防禦之機會，審判
    長自應行使闡明權，使當事人得為事實上及法律上適當完全
    之辯論，俾訴訟關係臻於明瞭……。四、審判長行使闡明權之
    方法，應向當事人發問、告知，令其陳述事實、聲明證據，
    或為其他必要之聲明及陳述；如當事人所聲明或陳述有不明
    瞭或不完足者，應令其敘明或補充之。」可知，闡明權固為
    審判長之職權及義務，然其行使範圍並非毫無界限。且按審
    判長依本規定行使闡明權，係以正當之當事人為限，如非正
    當之當事人，自不在行使闡明權之範圍（最高行政法院94年
    度裁字第2342號裁定參照）。又依上開規定及說明，並參酌
    學說見解，對於正當之當事人行使闡明權之範圍應包括：⒈
    當事人之聲明或主張不明瞭者，使其明瞭之闡明。⒉當事人
    之聲明或主張，就該事件觀之係錯誤或不適當者，使其除去
    之闡明。⒊當事人之聲明或主張不完備者，使其補充之闡明
    。⒋追加適當之聲明或主張，或將原來不適當之聲明或主張
    ，變更為新聲明或主張。⒌舉證之闡明。準此，不適格之原
    告提起行政訴訟，就其本身是否適格，自不在審判長行使闡
    明權之範圍內。而本件觀諸起訴狀所載（原審卷第15至25頁
    ），皆係上訴人以自己名義為原告，主張駕駛上開車輛並無
    違規停車之情事而提起行政訴訟，全然未敘及受處分人王麗
    珠有何不服而提起本件訴訟之相關情事，顯無起訴時法律關
    係有未臻明確之情形，則上訴人提起本件訴訟，即屬不適格
    之原告，原判決以此駁回其於原審之訴，於法並無不合，且
    不適格之原告提起訴訟，就其本身是否適格，並不在原審法
    院行使闡明權之範圍內，上訴人以此為由，提起上訴，指摘
    原判決違背法令，為無理由，應予駁回。
四、末按交通裁決事件之上訴，行政法院為訴訟費用之裁判時，
    應確定其費用額，此觀行政訴訟法第237條之9第2項準用第2
    37條之8第1項規定即明。本件上訴人對於交通裁決事件之上
    訴，既經駁回，則上訴審訴訟費用新臺幣750元（上訴裁判
    費）自應由上訴人負擔，爰併予確定如主文第2項所示。
五、據上論結，本件上訴為無理由，依行政訴訟法第237條之9第
    2項、第236條之2第3項、第255條第1項、第237條之8第1項
    、第98條第1項前段，判決如主文。
中　　華　　民　　國　　111 　年　　7 　　月　　29　　日
                    臺北高等行政法院第一庭
                              審判長法  官  許瑞助
                                    法  官  孫萍萍
                                    法  官  林秀圓 
上為正本係照原本作成。 
不得上訴。 
中　　華　　民　　國　　111 　年　　8 　　月　　 8　　日
                                    書記官  張正清